【裁判字號】    92,再,1
【裁判日期】    921022
【裁判案由】    違反著作權法
【裁判全文】
臺灣高等法院臺南分院刑事判決           九十二年度再字第一號         潛
      上  訴  人  臺灣臺南地方法院檢察署檢察官
      被      告  懷藝電子股份有限公司
      代  表  人  乙  ○  ○
右上訴人因被告違反著作權法案件，不服臺灣臺南地方法院八十九年度訴字第一一九
號中華民國八十九年五月十六日第一審判決（起訴案號：臺灣臺南地方法院檢察署八
十八年度偵字第七三五八、一五四八七號），提起上訴，經判決確定後，被告聲請再
審，由本院准予再審，本院判決如左：
      主      文
上訴駁回。
      理      由
一、公訴意旨略以：懷藝電子股份有限公司（下稱懷藝公司）負責人乙○○，明知錢
    道實業有限公司（下稱錢道公司）所出品「比較式電子投幣器（側投式）」內部
    主機板之電路圖，係錢道公司實際負責人甲○○所創作，錢道公司因而享有科技
    工程圖形著作權，竟見該比較式電子投幣器在市場有利可圖，未經著作權人之同
    意，擅將錢道公司享有科技工程圖形著作權之該電路圖著作物，交由懷藝公司技
    術人員加以重製，並經由此項平面圖形之重製，得以大量生產系爭電路板，進而
    製成上開投幣器對外銷售牟利，足生損害於錢道公司，因認懷藝公司有著作權
    法第九十一條第二項意圖銷售，而擅自以重製之方法，侵害他人著作財產權罪嫌
    云云（乙○○部分業經判決無罪確定）。
二、公訴人認懷藝公司涉有上開違反著作權法罪嫌，無非係以告訴人錢道公司之指訴
    ，及懷藝公司與告訴人錢道公司，二者所生產之實體產品，送經濟部智慧財產局
    鑑定結果有多點相似，為其所憑論據。訊據被告懷藝公司矢口否認有違反著作權
    法犯行，辯稱：懷藝公司生產投幣器之電路板，乃該公司技術人員參考坊間一般
    電子圖書，所自行繪製之電路設計圖，並非重製告訴人錢道公司主機板之電路設
    計圖，二者已有不同，何況告訴人錢道公司電路設計圖，亦參考早已公開之美國
    專利說明書上之電路圖，任何人皆可以利用公開之美國專利說明書及坊間之電子
    圖書，繪製電路設計圖，故告訴人錢道公司電路設計圖顯不具原創性，應不受著
    作權法保護，況告訴人錢道公司著作權內容並不包括「實施權」，將科技或工程
    設計圖生產製造成實品，係屬「實施」行為，而非「重製」行為，不在著作權法
    保護範圍，且告訴人錢道公司電路板亦無專利權等語。
三、按犯罪事實應依證據認定之，無證據不得推定其犯罪事實；又不能證明被告犯罪
    者，應諭知無罪之判決；刑事訴訟法第一百五十四條、第三百零一條第一項，分
    別定有明文。次按認定不利被告之事實，須依積極證據，苟積極證據不足為不利
    於被告事實之認定時，即應為有利於被告之認定，更不必有何有利之證據；又告
    訴人之告訴，係以使被告受刑事訴追為目的，是其陳述是否與事實相符，仍應調
    查其他證據以資審認；亦迭經最高法院著有判例在案。又按所謂重製，依著作權
    法第三條第一項第五款規定，係指以印刷、複印、錄音、錄影、攝影、筆錄或其
    他方法有形之重複製作而言，至於依著作所標示尺寸、規格或器械結構圖等，以
    按圖施工方法，將著作表現之概念，製作成立體物者，係屬實施，與重製有別，
    對於實施之權能著作權法則未明定，自不在著作權法保護範圍（最高法院八十五
    年臺上字第二六二一號判決參照）。
四、經查我國著作權係採著作完成時自動取得著作權而受保護，而著作權法所謂著作
    ，係指屬於文學、科學、藝術或其他學術範圍之創作，該創作需具有原創性，且
    客觀上可感知該表達，且該創作需非不得為著作權標的之著作為要件，是凡具有
    原創性之人類精神上創作，且達到足以表現作者之個性或獨特性程度之著作，即
    受著作權法之保護。次據著作權主管機關內政部針對著作權法第五條第一項各款
    著作內容所作例示公告，其中圖形著作包括地圖、圖表、科技或工程設計圖及其
    他之圖形著作，亦有內政部臺（八一）內著字第八一八四○○二號公告附於本院
    卷足稽（見本院上訴卷第十頁），是以告訴人錢道公司所主張電路板之電路設計
    圖，既為科技或工程設計圖之一種，自屬著作權法第五條第一項第六款所謂「圖
    形著作」無疑。雖告訴人錢道公司所生產「比較式電子投幣器」（側投式）之電
    路設計，未在我國取得專利權，然專利法所要求之新穎性、產業上利用性與進步
    性要件，與著作權所要求有間，該圖形著作雖未取得專利權，然係告訴人錢道公
    司人員甲○○逐筆繪畫原始設計線路圖等情，既據證人陳志輝在偵查中明確證稱
    ：「（有否把握電路圖是甲○○的創作？）是的」、「（為何可以確定是甲○○
    的創作？）我有看到他在畫設計圖、電路圖之設計圖」等語（見偵字第七三五八
    號卷第三十八、三十九頁），且有卷附告訴人錢道公司所繪製之電路設計圖，與
    國外電路圖可資比對，從而告訴人錢道公司之電路設計圖，縱有參考國外電路圖
    ，然其確係告訴人錢道公司設計人員甲○○，本於自己獨立思維、智慧、巧思、
    技術，所新創之另一獨立線路圖，而非全然抄襲外國電路圖，仍不失其著作之原
    創性，自應受著作權法保護，被告辯稱告訴人錢道公司之該電路設計圖不具原創
    性，固非的論。
五、惟按著作權法所謂重製，係以印刷、複印、錄音、錄影、攝影、筆錄、或其他方
    法重複製作之行為，且依著作權法取得之著作權，其保護僅及於該著作之表達，
    而不及於其所表達之思想、程序、製程、系統、操作方式、概念、原理、發現，
    著作權法第三條第五款、及第十條之一，既分別定有明文，且告訴人錢道公司所
    生產之比較式電子投幣器（側投式），復未取得專利權，其設計人甲○○之「全
    能式電子投幣機」之專利申請案，亦因『該構造特徵與引證案相同，所達成之功
    效及運用之技術亦相同』，並不符專利申請要件，於審定公告期間經異議，而為
    智慧財產局撤銷專利權在案，亦有該異議審定書存卷為憑（見偵字第七三五八號
    卷第一四九頁），是告訴人錢道公司所主張之電路圖著作，所享有之保護自與專
    利權所規範之保護不同。又依被告負責人乙○○偵查中供稱：「（你們的電路圖
    是如何取得的？）是由我們公司的工程師參考坊間的設計資料自行繪製的，並沒
    有參考告訴人公司的設計圖。」等語，再參諸告訴人錢道公司所設計之投幣機原
    理，由上開公告成立異議案件之資料以觀，任何人既皆得以利用已公開之美國專
    利說明書，及其他坊間電子圖書推知製作電路圖（見同上偵查卷第一三四至一五
    四頁），且被告所為之電路圖，與告訴人錢道公司之電路圖，二者復明顯殊異，
    縱被告有機會接觸告訴人錢道公司所生產之投幣機產品，然並無證據足認被告有
    接觸該公司內部所設計之投幣機電路圖，自難僅憑被告所生產之投幣機功能與告
    訴人錢道公司之產品相仿，即推認被告之設計人員所為之電路設計圖，必係以著
    作權法所揭示之印刷、複印或攝影等方法，重製告訴人錢道公司之電路圖圖形著
    作，況著作權之保護，並不及於該電路圖所表達之製程、概念或原理，是被告所
    生產之投幣機功能，縱與告訴人錢道公司之產品相仿，然因被告之電路設計圖，
    亦單獨享有工程圖形之著作權，難謂其係侵害告訴人錢道公司之電路設計圖著作
    權。
六、又被告與告訴人錢道公司所生產之電路板實物，送經濟部智慧財產局鑑定結果，
    雖認：(1)二電路板均有相同之特殊形狀。(2)二電路板正面所使用之主要電元件均
    相同。(3)且配置之位置亦極相同。(4)二電路板均留有Ｑ１０及Ｃ９之插孔，且均
    未置入零件等情，有該局八十八年十月二十五日（八八）智著字第八八六○三八
    七九號函及附件存於偵查卷可佐（見同上偵查卷第一七六頁）；第以告訴人錢道
    公司所享有之著作權，僅及於該設計之電路圖本身，且該電路圖係以手繪製之平
    面圖形，而經鑑定雷同之電路板係一工業產品，係藉工具、物品所組裝成形之具
    體物品，二者實為不同之標的物，而將科技或工程設計圖生產製造成實品，係屬
    「實施行為」，而非「重製行為」，是縱被告公司所生產之實體產品，與告訴人
    錢道公司之產品雷同，然依科技或工程設計圖形製作實物，並非科技工程圖形之
    複製，由電路設計圖製成電路板，係屬電路設計圖之實施行為，該電路板之製成
    ，乃屬實施行為，乃專利權所保護之範圍，「專利權」與「著作權」為不同之權
    利標的，雖各該權利之保護併行不悖，二者之保護並無擇一或排他之關係，然著
    作權與專利權之權能各有不同，被告所為實施行為尚非著作權法所保護者，此觀
    諸上開智慧財產局所為鑑定意見中，亦指出：「錢道實業有限公司是否有申請專
    利，則屬司法機關調查之事實，宜先請法院調查認定之。」等語，即甚明白。故
    本件告訴人錢道公司所指被告懷藝公司重製相仿之機具而有侵權之虞，實屬專利
    權規範範疇，且我國專利權須經申請核准後始可獲得，採審理主義，告訴人錢道
    公司就其所生產投幣機，既未取得專利權，自不得就被告生產投幣機之實施行為
    主張保護。被告之實施行為尚與重製有別，殊難認被告製造電路板之實施行為，
    係侵害告訴人錢道公司之電路設計圖著作權。
七、綜上所述，既無證據足認被告之電路板設計圖，有重製告訴人錢道公司之圖形著
    作，而被告生產之電路板，雖與告訴人錢道公司生產之電路板雷同，然告訴人錢
    道公司就其所生產電路板並未獲得專利權，則被告之實施行為，自無侵害告訴人
    錢道公司之電路設計圖著作權，此外復查無其他積極證據，足證被告有公訴人所
    指重製行為，而侵害告訴人錢道公司電路設計圖形著作權，尚不能證明被告犯罪
    。況且被告負責人乙○○部分業經本院九十二年度上更一字第一七三號判決依同
    一理由，判處無罪確定在案，已據本院調閱該案刑事卷宗查明屬實，並有九十二
    年度上更一字第一七三號刑事判決在卷足憑。原審因予諭知被告懷藝公司無罪，
    本院經核該部分原判決並無不合。公訴人依告訴人錢道公司請求，以原判決認被
    告係實施行為，顯對起訴意旨有所扭曲，及被告所生產之電路板經智慧財產局鑑
    定，有諸多與告訴人錢道公司之電路板佈局極為相似，其行為顯有重製告訴人錢
    道公司之電路設計圖形等由，提起上訴，指摘原判決不當，為無理由，應予駁回
    。
八、據上論斷，應依刑事訴訟法第三百六十八條，判決如主文。
本案經檢察官曾顯智到庭執行職務。
中  華  民  國      九十二      年        十        月      二十二      日
                                臺灣高等法院臺南分院刑事第一庭
                                    審判長法官  茆    臺    雲
                                          法官  李    文    福
                                          法官  蔡    長    林
右正本證明與原本無異。
不得上訴。
                                    法院書記官  李    培    薇
中  華  民  國      九十二      年        十        月      二十三      日


司法院資訊處製作；財團法人民間司法改革基金會備份。
